---
title: "Esercitazione 1"
author: "BTR"
date: '2022-03-12'
output: html_document
---

```{r setup, include=FALSE}
knitr::opts_chunk$set(echo = TRUE)
```

## Setup preliminare
Viene richiesto di utilizzare i dati e le elaborazioni svolte in precedenza sul dataset adult, quindi riporto il codice necessario alla definizione
*Per più dettagli sul codice seguente consultare Esercitazione0*

```{r}
dfAdult = read.table(
    "C:/Files/Personali/Unige/Code/SD/GruppoStat/dataset/adult.txt", 
    sep = ",",
    na.strings="?",
    # La prima riga non va letta
    header = F,
    skip = 1,
    col.names = c("age", "workclass", "fnlwgt", "education","education-num","marital-status", "occupation", "relationship", "race", "sex", "capital-gain","capital-loss", "hours-per-week","native-country","income")
    )

#Itero attraverso i nomi di colonna
for (i in colnames(dfAdult)) {
# Se la classe del vettore colonna (uso [[]] per generare un vettore anzi che un dataframe da una singola colonna) è character, cambia quella colonna in fattore  
  # print(class(dfAdult[[i]])) //DEBUG
  if(class(dfAdult[[i]]) == "character"){
    #Cat concatena i valori e li stampa, così posso mettere sia i che la stringa nella stessa linea e ridurre la lunghezza 
    cat("Cambio la classe di ", i ," a fattore\n")
    # (Chiamo la colonna come vettore con [[]] anzi che dataframe$nomecolonna - che fa la stessa cosa - e cambio questo vettore in un factor) 
    dfAdult[[i]] = as.factor(dfAdult[[i]])
  }
}

#Costruisco il nuovo dataframe con solo variabili qualitative usando il ciclo usato in precedenza
# Lo faccio partendo da quello iniziale
qDfAdult = na.omit(dfAdult)
#Itero e rimuovo le colonne che hanno classe int

keepVect <- c()

for (i in colnames(qDfAdult)) {
  if(class(qDfAdult[[i]]) != "integer"){
    #Aggiungo tutte queste colonne a un vettore
     keepVect <- append(keepVect,i)
  }
}
#Ora creo un subset del dataframe qualitativo senza le colonne quantitative
#Devo usare questo metodo e non subset perchè colnames mi da una stringa, quindi il vettore è composto di stringhe - mentre subset vuole il valore "non in stringa"
qDfAdult <- qDfAdult[keepVect]
#Lo rinomino fattori e visualizzo le prime righe
fattori <- qDfAdult
```

**Note:** Rimuovendo le righe con colonne non definite, sono eliminate a priori delle rilevazioni dalla tabella, infatti chi non ha mai lavorato ha sempre almeno una casella vuota. Fattori non contiene alcuna rilevazione di individui che non anno lavorato.

# Svolgimento

### Es1/2
**Testo**
-Costruire una tabella di contingenza con i conteggi per ciascuna delle variabili del data frame fattori;
per ogni variabile, individuare gli eventuali livelli con meno di 10 unità sperimentali.
- A partire dal data frame fattori, costruire un data frame di nome fattori2 eliminando le unit`a
sperimentali che corrispondono a livelli con meno di 10 unit`a sperimentali.

*Non ho trovato soluzioni più lineari al problema - 2 for sono inefficienti*
```{r}
# Itero attraverso la tabella e stampo una tabella di contingenza per ogni sua variabile
# Quindi rimuovo le entrate con meno di 10 osservazioni

#Inizializzo la nuova tabella 
fattori2 <- fattori

for(i in colnames(fattori)){
  cat("\n\n#####\n TDC di ",i,"\n#####\n")
  #Conto le osservazioni per livello
  freqColonna = table(fattori2[[i]])
  print(freqColonna)
  # Utilizzo la frequenza per rimuovere le righe con certi attributi
  for(l in levels(fattori[[i]])){
    #Prendo ogni livello del fattore
    #Se ce ne sono meno di 10, togli le righe con quelle osservazioni da fattori2
    if(freqColonna[l]<11){
      fattori2 <- fattori2[fattori2[[i]] != l ,]
    }
  }
  #Rimuovo i livelli vuoti (Tecnicamente non necessario rispetto alla versione di R)
  fattori2[[i]] <- factor(fattori2[[i]])
}
```

### Es4/5/6

**Testo**
- Costruire tabelle di contingenza con: le frequenze assolute, relative congiunte, marginali, condizionate per
alcune coppie di variabili ritenute di interesse. Ad esempio workclass/relationship, workclass/race,
workclass/income, . . .
- Costruire tabelle di contingenza con: le frequenze assolute, relative congiunte, marginali, condizionate per
alcune coppie di variabili ritenute di interesse. Ad esempio workclass/relationship, workclass/race,
workclass/income, . . .
- Scrivere un breve commento dei risultati ottenuti.

**Svolgimento**
Studio inizialmente alcune tabelle di contingenza combinate



*Sezione Workclass*
```{r}
printTitle <- function(string){
  cat("\n\n############\n# ",string,"\n############\n\n")
}
printSub <- function(string){
  cat("\n\n# ",string,"\n\n")
}



attach(fattori2)
printTitle("Rapporto workclass e income")
print(table(workclass,income))
printTitle("Rapporto workclass e education")
print(table(workclass,education))
printTitle("Rapporto workclass e genere")
print(table(workclass,sex))
printTitle("Rapporto workclass e stato maritale")
print(table(workclass,marital.status,sex))

detach(fattori2)
```